【裁判字號】    97,上訴,5699
【裁判日期】    980831
【裁判案由】    妨害自由等
【裁判全文】
臺灣高等法院刑事判決                97年度上訴字第5699號
上  訴  人  臺灣板橋地方法院檢察署檢察官
上  訴  人
即  被  告  戊○○
被      告  壬○○
上二人共同
選任辯護人  曾國龍律師
            鄭至量律師
            陳孟彥律師
被      告  癸○○
上列上訴人因被告等妨害自由等案件，不服臺灣板橋地方法院96
年度訴字第3693號，中華民國97年9月23日第一審判決（起訴案
號：臺灣板橋地方法院檢察署95年度偵字第28593號、96年度偵
字第1189號、第3821號），提起上訴，本院判決如下：
    主  文
原判決關於戊○○、壬○○、癸○○被訴共同私行拘禁己○○部
分及戊○○定執行刑部分均撤銷。
戊○○、壬○○、癸○○共同私行拘禁，各處有期徒刑陸月，如
易科罰金，各以新台幣壹仟元折算壹日；均減為有期徒刑參月，
如易科罰金，各以新台幣壹仟元折算壹日。
其他上訴駁回。
戊○○上開上訴駁回與撤銷改判部分，應執行有期徒刑拾月。
    事  實
一、戊○○與壬○○為男女朋友關係，2人基於以重利為常業之
    犯意聯絡，自民國（下同）94年7月間起至95年4月間止，2
    人所居住位於桃園縣中壢市○○路268號12樓之住處，由戊○○提供資金擔任負責人，壬○○則負責接聽電話、記帳、
    交付借款款項等事宜，而共同經營地下錢莊，兩人並透過於
    報紙上刊登借貸之小廣告或朋友介紹，招攬、引誘需款孔急
    陷於急迫之不特定人與其聯絡辦理貸款，待不特定人與之聯
    絡後，即相約在臺北縣三重市○○○路天台廣場、桃園縣中
    壢市○○路268號12樓之15等地交付借款金額，其借款利息
    之計算區分為兩種，一種為俗稱「日日會」之方式，以45天
    為1期，本金須於45日內平均攤還外，另於交付借款時需先
    預扣利息不等之利息；另一種係以10天為1期，每10日需繳
    付計算方式不等之利息，於交付借款時亦需預扣利息，借款
    人於借款時需依戊○○之要求簽發本票作為債務之擔保，待
    借款後，再由借款人按約定匯款利息，而以此方式收取與原
    本顯不相當之利息，並恃之為常業。戊○○、壬○○並以上
    開方式，經由壬○○或其友人介紹，於附表一所示之時間，
    趁庚○○、丁○○、己○○、辛○○、甲○○等人急需用錢
    紓困之際，分別貸放如附表一所載之金錢，暨收取該附表一
    所載與原本顯不相當之重利。嗣先後於95年12月6日2時30分
    許、同日4時30分許，分別在桃園縣中壢市○○路268號12樓
    之15及臺北縣新莊市○○街81巷4弄6號1樓等地，為警持搜
    索票查獲，並扣得附表二、三所示物品，始悉上情。
二、己○○因積欠戊○○如附表一編號3所示之債務，乃四處躲
    避拒不聯絡，戊○○經打探知悉己○○所在，竟與壬○○、
    癸○○及年籍姓名不詳綽號「小雅」之成年女子基於妨害自
    由之犯意聯絡，由癸○○遂駕駛車號3959－NB號自用小客車
    搭載壬○○、「小雅」於95年10月4日凌晨3時許，在臺北縣
    三重市○○○路與同安街口擋住己○○，由壬○○下車命己○○上車，己○○表明不願意，壬○○仍騙稱係至附近咖啡
    廳協調債務，而將己○○強推上車，己○○坐於後座中央，
    壬○○、「小雅」則分坐其旁控制，癸○○隨即駕車搭載己○○等人至阡城公司內，戊○○並拿出棒球棍作勢威脅，命
    己○○設法以電話向親友籌措現金清償債務，期間並由壬○○、癸○○輪流看守以防止己○○趁隙逃逸，迄於翌日（即
    5日）下午，因己○○所聯絡之綽號「李姐」友人匯款新台
    幣（下同）270,000元至戊○○帳戶後，己○○始獲釋放。
三、案經庚○○訴由台北縣政府警察局蘆洲分局報告及桃園縣政
    府警察局中壢分局報告臺灣桃園地方法院檢察署呈請臺灣高
    等法院檢察署檢察長令轉台灣板橋地方法院檢察署偵查起訴
    。
    理  由
壹、程序方面：
（一）本件上訴人即被告戊○○於本院98年1月20日準備程序中
      當庭表示請求就傷害及妨害自由（被害人丙○○）部分撤
      回上訴，此有本院準備程序筆錄及被告所書立之撤回上訴
      聲請書附卷可稽（見本院卷第96頁反面、第98頁）。是本
      案本院僅就被告戊○○涉犯重利與被告戊○○、壬○○、
      癸○○等3人被訴私行拘禁己○○部分審理，合先敘明。
（二）按被告以外之人於審判外之言詞或書面陳述，除法律有規
      定者外，不得作為證據；惟雖不符刑事訴訟法第159條之1
      至第159條之4規定，而經當事人於審判程序同意作為證據
      或未於言詞辯論終結前聲明異議者，法院審酌該言詞陳述
      或書面陳述作成時之情況，認為適當者，亦得為證據，刑
      事訴訟法第159條第1項、第159條之5分別定有明文。本案
      證人己○○於警詢中關於妨害自由或私行拘禁部分之陳述
      ，為被告以外之人於審判外之陳述，且無刑事訴訟法第
      159條之1至第159條之4所定得為證據之情形，並經被告戊○○、壬○○及其辯護人不同意以之作為證據，該部分不
      具有證據能力。
（三）次按被告以外之人於偵查中向檢察官所為之陳述，除顯有
      不可信之情況者外，得為證據，刑事訴訟法第159條之1第
      2項定有明文。所謂「顯有不可信之情況」，即指關於檢
      察官取供程序，已經明顯違背程序規定，超乎正常期待，
      而無可信任，例如陳述人於陳述時之心理狀態是否健全、
      有無違法取供情事，是否出於陳述者之真意所為之供述，
      作為判斷之依據。本案證人己○○於偵查中向檢察官所為
      之陳述，觀諸筆錄之記載，均係依法具結而為證述，且均
      未見有違法取供之情事，亦即客觀上均無顯不可信之情況
      ，是證人己○○於偵查中向檢察官所為之證述，具有證據
      能力。
（三）本件認定被告犯罪事實之證據，除上開情形外，其餘證據
      資料之證據能力，檢察官、被告及辯護人於本件言詞辯論
      終結前均未聲明異議，且本院審酌該等等證據作成時之情
      況認為適當，均無不宜作為證據之情事，依刑事訴訟法第
      159條之5規定，均有證據能力。
貳、實體方面：
一、被告戊○○涉犯重利罪部分：
（一）上開事實欄一所載之事實，業據被告戊○○於原審審理時
      坦承不諱（見原審卷一第44、63頁），核與被害人丁○○
      、辛○○、己○○、庚○○、乙○○等人於警詢中、偵查
      中及本院審理中指訴之情節相符（見28593號偵查卷第194
      至202頁、第248至259頁、第579至580頁、第653至658頁
      ；824號偵查卷第7至10頁；本院卷第139至140頁反面、第
      197頁正、反面），並有如附表二之扣案物在卷可稽，足
      認被告戊○○上開自白與事實相符，足堪採信。
（二）查被告戊○○分別貸放如附表一所載之金錢與被害人丁○○、辛○○、己○○、庚○○、吳夢儒等人，依其所約定
      利息計算之方式：(1)以10天為1期，約定每期需繳付約10
      ％、16％或20％之利息，於交付借款時亦需預扣第1期或
      前3期利息；(2)「日日會」之方式，以45天為1期，約定每
      期利息為17.78％或20％，本金須於45日內平均攤還，交
      付借款時亦需先預扣第1期利息；(3)以1個月為1期，每期
      需繳付48％之利息。則依被告與被害人丁○○等人所約定
      之利息換算年利率結果，年息最低為142.22％，最高有達
      720％者，均遠超過本金之數額，亦超出民法第205條所規
      定一般借貸契約之法定最高利率即年息20％甚遠。再參酌
      證人即附表一編號5所載被害人吳夢儒之連帶保證人乙○○於本院審理時結證稱：吳夢儒說有急用等語（見本院卷
      第140頁）；證人即被害人丁○○結證稱：當時急用錢，
      因為被人倒錢，別人要提示支票，伊需要付款，要跑3點
      半等語（見本院卷第197頁反面），在在顯示被害人丁○○、辛○○、己○○、庚○○、吳夢儒等人果非因急迫而
      迫於無奈，當不致以若此高之利率向被告戊○○借貸款項
      ，堪認本件被告戊○○係乘被害人丁○○、辛○○、己○○、庚○○、吳夢儒等人急迫之際貸以金錢而取得與原本
      顯不相當之重利要無疑義，是被告戊○○辯稱被害人都沒
      有急迫情形云云，尚不足採。
（三）此部分事證明確，被告戊○○重利犯行足堪認定，應予依
      法論科。
二、被告戊○○、壬○○、癸○○等3人私行拘禁被害人己○○
    部分：
（一）訊據被告戊○○、壬○○、癸○○等人就其等因被害人己○○積欠如附表一編號3所示之借款，而於上揭時、地由
      被告壬○○、癸○○駕車在三重市○○○路與同安街口附
      近，以協調債務為由將己○○載回位於桃園縣中壢市之阡
      城公司，己○○並迄至隔日下午始行離去，及訴外人李莉
      曾於95年12月5日下午匯款270,000元至戊○○之帳戶等事
      實固均不諱言，然均否認有何妨害自由或私行拘禁之犯行
      ，被告戊○○辯稱：被害人己○○向伊借錢後，積欠三十
      餘萬元之債務，卻避不見面，後經由己○○之借款保證人
      子○○即綽號「小雅」之人告知己○○當日在三重市大同
      派出所製作筆錄，伊當時有事，所以先請被告壬○○及「
      小雅」去派出所門口等她，因為外面風大，所以才到車上
      談，他們2人有以電話聯絡與伊聯絡，後來他們3人回到阡
      城公司後，伊才到現場，但是並沒有拿球棒威脅己○○，
      且當時是己○○自己表示有誠意要與伊解決債務，故自願
      留下來直到債務解決，之後她就四處打電話借錢，嗣後並
      支付270,000元跟伊解決，債務解決之後，她就離開，期
      間並無限制其行動自由云云；另被告壬○○辯稱：當時伊
      與「小雅」確實有到派出所去等己○○，「小雅」是己○○的保證人，「小雅」請己○○上車，所以她就上車，之
      後我們到阡城公司，我就陪她聊天，晚上還有與她喝酒，
      這期間己○○就在借錢、籌錢，當時是己○○自己自願留
      下，而且她想要抽煙、吃東西，伊都會去買云云；被告癸○○則辯稱：10月4日凌晨是被告戊○○叫伊去載他女朋
      友壬○○去台北警察局等人，後來是「小雅」先上車，大
      概1、2小時後，己○○亦上車，己○○上車的地方是在警
      察局門口，之後車子就開回中壢之阡城公司，車子停好，
      他們人進去之後，伊就離開，伊並無任何強押己○○上車
      的情形云云。
（二）惟經查：
    1.被告戊○○、壬○○於95年10月3日至95年10月4日期間內
      分別使用之0000000000、0000000000行動電話之通訊監察
      譯文記載內容如下（見他字7446號偵查卷第12頁至第13
      頁反面）：
    時間10月3日23時51分49秒：
      「（A：0000000000陳，B：0000000000）A：妳們有去嗎
      ？B：我們才下交流道。A：三重喔？B：對阿。A：妳去載
      淑真、優優一起去看怎樣。B：我要去載淑真，優優在基
      隆。A：好妳看怎樣啦再打給我。」
    時間10月4日0時3分0秒：
      「（A：0000000000陳，B：0000000000）A：現在怎樣？B
      ：都在派出所門口作筆錄（大同）。A：那會到天亮。B：
      李姐在門口等，只有一個門可以出入。A：李姐她們有看
      到你？妳幾個人？B：我不知道，我們只有3個人，淑真跟
      我，我要淑真躲後面，我怕她會認出我的車。A：應該不
      會，李姐幾個人在那，都是誰？B：她們3、4個吧，她現
      在叫人過來看我們，她們2個小鬼，2個看門口的，我不怕
      她，我只是想要和她聊天又不是什麼。A：妳問她錢要怎
      麼處理？B：對阿我只是要找她聊天而已，剩下就淑真，
      看她怎樣處理，她作保，人不見當然找她。A：等一下就
      把她叫上車，然後就把車子開走。B：我知道我不會在這
      裡修理她。A：好怎再打給我。」
    時間10月4日0時50分38秒：
      「（A：0000000000，B：0000000000陳）A：她們又叫1部
      車來了。B：那怎麼辦？A：都年青人對好幾個。B：那她
      叫淑真下去跟她講。A：對我知道，到旁邊講。B：講一講
      帶到車上就載回來。A：我知道，她又叫1部來了，我是怕
      她不讓我跟她講就把瓊玉抓到車上，不讓我說話。B：那
      不要緊我們就到她店裡抓人，等看看。」
    時間10月4日2時13分35秒：
      「（A：0000000000，B：0000000000陳）A：還沒出，她
      們有走過來但是沒看車上。B：妳看她們會不會知道妳在
      那等？A：她們有2台車1部都2個人，優優是跟我講要4個
      鐘頭，連看門的都抓，還是要等？」
    時間10月4日3時16分41秒：
      「（A：0000000000，B：0000000000陳）A：我人我現在
      要帶回去了。B：那妳帶到我公司。A：李姐要我帶到她公
      司，她店，妳想勒？李姐要處理要講，妳想要不要帶回去
      。B：妳先帶回來再說。（旁邊女聲：李姐說要把我保出
      來她要幫我處理，她準備7號找妳講啦）A：先回家先回家
      。」
    時間10月4日3時18分59秒：
      「（A：0000000000陳，B：0000000000）A：她現在妳車
      上？B：我要載回去了。A：妳車子先開走。B：我車子開
      走了。A：那李姐說怎樣？B：她說要我去她店裡，瓊玉是
      說李姐7號要幫她處理。A：叫她不要裝，7號星期六，她
      現在車上？B：對阿，那先帶回公司再說。A：那載回我公
      司，遙控在我車上，手把旁阿堂在，叫他聽。（B：阿堂
      ）B（阿堂）：大哥。A：你現在把他看好，等一下上高速
      公路不要讓她亂動亂開車門跳車，帶回去公司把她好，我
      這邊忙完我就回去處理。B（阿堂）：好我知道。」
    時間10月4日3時45分56秒：
      「（A：0000000000陳，B：0000000000）A：妳們到了？B
      ：下交流道。A：我約半個鐘頭就回去公司。」
    時間10月4日3時45分56秒：
      「（A：0000000000陳，B：0000000000）A：妳把她電話
      拿起來不要讓她打電話。B：我知道，瓊玉說她頭痛，把
      車上的普拿騰拿上來。A：妳們都不餓我買東西回去給妳
      們吃。B：買一點飲料回來，淑真妳要喝什麼，都可以。A
      ：好。」
    2.由上開通訊監察譯文足見：
    被告戊○○、壬○○確有談及「A：等一下就把她叫上車
      ，然後就把車子開走。」、「B：我知道我不會在這裡修
      理她。」、「A：講一講帶到車上就載回來。」、「A：那
      不要緊我們就到她店裡抓人，等看看。」、「A：她們有2
      台車1部都2個人，優優是跟我講要4個鐘頭，連看門的都
      抓，還是要等？」等語，顯見被告戊○○、壬○○2人已
      有將被害人己○○強行帶回阡城公司之犯意聯絡，要無疑
      義。
    雖依據前揭通訊監察內容，可知現場除被害人己○○外，
      尚有多名年輕人在場，然僅被害人己○○1人坐上被告癸○○所駕車之上開自小客車，且參酌上開被告戊○○、壬○○分別於10月4日3時16分41秒及3時18分59秒之對話：
      「（A：0000000000，B：0000000000陳）A：我人我現在
      要帶回去了。B：那妳帶到我公司。A：李姐要我帶到她公
      司，她店，妳想勒？李姐要處理要講，妳想要不要帶回去
      。B：妳先帶回來再說。（旁邊女聲：李姐說要把我保出
      來她要幫我處理，她準備7號找妳講啦）A：先回家先回家
      。」；「（A：0000000000陳，B：0000000000）A：她現
      在妳車上？B：我要載回去了。A：妳車子先開走。B：我
      車子開走了。A：那李姐說怎樣？B：她說要我去她店裡，
      瓊玉是說李姐7號要幫她處理。A：叫她不要裝，7號星期
      六，她現在車上？B：對阿，那先帶回公司再說。A：那載
      回我公司，遙控在我車上，手把旁阿堂在，叫他聽。（B
      ：阿堂）B（阿堂）：大哥。A：你現在把他看好，等一下
      上高速公路不要讓她亂動亂開車門跳車，帶回去公司把她
      好，我這邊忙完我就回去處理。B（阿堂）：好我知道。
      」等語，顯見被害人己○○及其友人「李姐」曾要求載送
      至他處，被告戊○○不同意，仍將被害人己○○帶回阡城
      公司，且被告戊○○稱怕被害人己○○臨時改變主意不跟
      伊談，不處理債務，故要求被告癸○○要看守好被害人己○○，以避免被害人己○○強跳車或逃跑，至為灼然（見
      原審卷一第171、172頁）；而關於此部分，經原審隔離訊
      問，證人即被告癸○○則結證稱：因為己○○好像有吃藥
      的關係，所以要伊把人看好云云（見原審卷一第153頁）
      ，顯與被告戊○○之供述不合；況果被害人己○○有施用
      毒品之事屬實，縱被害人己○○因毒癮發作而有跳車之危
      險，然被害人己○○係坐在後座中央，而被告癸○○只需
      將上開自小客車之中控鎖鎖住，自亦無被害人己○○有跳
      車之虞，是被告癸○○稱被害人己○○有吃藥一節，顯不
      足採信。
    被告癸○○、壬○○2人於95年10月4日凌晨3時許帶走被
      害人己○○，被告戊○○稱被害人己○○跑走避不見面，
      因此要求被告被告壬○○、癸○○將被害人己○○帶回至
      阡城公司（見原審卷第170、171頁），且指示被告壬○○
      、癸○○將被害人己○○手機拿走（參見前開通訊監察譯
      文時間10月4日3時18分59秒所為「妳把她電話拿起來不要
      讓她打電話」之對話），對照告訴人己○○於偵查中指訴
      ：伊在那邊待了2天1夜，顧伊的人是被告戊○○、壬○○
      、癸○○，把伊帶到樓上的房間，出入口只有1樓之辦公
      室，2樓沒有門，但伊沒辦法出去，被告等都會輪流顧著
      伊，後來伊打電話通知伊阿姨把錢拿給伊朋友，伊朋友帶
      錢過來贖伊，伊才能離開等語（見28593號偵查卷第656頁
      ）。顯然被告等欲藉由限制被害人己○○之行動自由，迫
      使被害人己○○償還如附表一編號3所示之借款，亦無何
      疑義。被告等辯稱告訴人己○○係自願留下來云云，顯係
      臨訟飾卸之詞，並不足採。至被告等人縱於被害人己○○
      遭拘禁期間曾提供食物、菸酒等物，亦無解於被告等人犯
      有私行拘禁之罪行。
（二）綜上，此部分事證亦已明確，被告戊○○、壬○○、癸○○等3人此部分犯行均堪以認定，應予依法論科。
參、論罪科刑：
一、被告戊○○於常業重利行為後，刑法業於94年2月2日修正公
    布，95年7月1日起施行。按行為後法律有變更者，適用行為
    時之法律，但行為後之法律有利於行為人者，適用最有利於
    行為人之法律，修正後刑法第2條第1項定有明文。此條規定
    係規範行為後法律變更所生新舊法律比較適用之準據法，本
    身尚無新舊法比較之問題，於新法施行後，應一律適用新法
    第2條第1項之規定，為「從舊從輕」之比較。而本次法律變
    更，比較時應就罪刑有關之共犯、未遂犯、想像競合犯、牽
    連犯、連續犯、結合犯，以及累犯加重、自首減輕暨其他法
    定加減原因（如身分加減）與加減例等一切情形，綜其全部
    罪刑之結果而為比較（最高法院95年5月23日95年度第8次刑
    事庭會議決議參照）。茲就本案有關之新舊法比較如下：
（一）刑法第28條將「實施」修正為「實行」，新舊法之共同正
      犯範圍因此而有變動，自屬犯罪後法律有變更 (最高法院
      96年度台上字第934號判決)，惟參照修正理由之說明，本
      案被告之犯罪行為，依新舊法，均成立共同正犯，適用新
      法並無較有利於被告，揆諸前揭最高法院決議及修正後刑
      法第2條第1項之「從舊從輕」原則，自應適用修正前刑法
      之相關規定。
（二）修正前刑法第345條原規定：「以犯前條之罪（即刑法第
      344條之重利罪）為常業者，處5年以下有期徒刑，得併科
      （銀元）3,000元以下罰金」，修正後之刑法已刪除上開
      常業重利罪之條文規定（同法第344條重利罪之規定則未
      修正）；本件被告戊○○先後數次之重利犯行，依修正前
      之刑法規定，應僅論以刑法第345條之常業重利罪（詳下
      述），而修正後之刑法既已刪除上開常業重利之條文規定
      ，則被告戊○○先後數次之重利犯行，即應就各次行為分
      別論以刑法第344條之重利罪（法定刑為1年以下有期徒刑
      、拘役或科或併科銀元1,000元以下罰金），再依數罪併
      罰之規定分論併罰；比較新、舊法之結果，修正後之規定
      ，並未較有利於被告戊○○。
（三）綜合修正前、後刑法規定比較之結果，修正後之刑法規定
      ，並未較有利於被告戊○○，揆諸前揭說明，本件自應適
      用被告戊○○行為時即修正前之刑法規定。
二、按刑法第344條重利罪成立之要件，其中取得與原本顯不相
    當之重利，係指就原本利率、時期核算及參酌當地之經濟狀
    況，較之一般債務之利息，顯有特殊之超額者而言；此項犯
    罪，固須對於特定人為之，始能成立，至若明知社會上有因
    急迫而舉債濟急，及因輕率或無經驗而從事舉債之情形，預
    定苛刻條件，一俟他人告貸，藉以博取重利，為常業者，雖
    非對於特定人乘機利用，不能謂非對於一般人具有犯罪之概
    括犯意，則其犯有前項法條所載情事，即應論以同法（修正
    前）第345條之罪（最高法院27年度上字第520號判例意旨參
    照）。本件被告戊○○與壬○○共同經營地下錢莊，並刊登
    廣告或透過被告壬○○介紹，招攬於特種行業上班而需款孔
    急之如附表一所示之人向渠等借貸，並收取如附表一所載之
    重利，再以所賺取之重利作為兩人生活經濟之來源，揆諸前
    開判例意旨，被告戊○○之犯行，自屬以重利為常業。
三、核本案被告戊○○所為，係犯修正前刑法第345條之常業重
    利罪、刑法第302條第1項之私行拘禁罪；核被告壬○○、癸○○本案所為，分別係犯刑法第302條第1項之私行拘禁罪。
    又被告戊○○、壬○○間就上開常業重利犯行，及被告戊○○、壬○○、癸○○就上開私行拘禁犯行，分別有犯意之聯
    絡及行為之分擔，渠等並已共同實行犯罪之行為，皆應分按
    刑法第28條論以共同正犯。被告戊○○所犯上開常業重利、
    私行拘禁二罪間，屬犯意各別，行為互異，手段不同，皆應
    予分論併罰。
肆、對原審判決之評價及上訴之准駁：
（一）關於被告戊○○常業重利部分：
      原審因以被告戊○○常業重利部分事證明確，因之適用修
      正前刑法第345條之常業重利罪規定，並審酌被告戊○○
      經營地下放款業務獲取重利，並以之為常業，暨衡以其等
      犯罪之動機、目的、手段、參與犯罪之程度、犯罪所生之
      損害，及犯罪後被告戊○○均坦承犯行等一切情狀，量處
      被告戊○○有期徒刑1年4月，減為有期徒刑8月。並說明
      扣案如附表二所示之物，均係被告戊○○所有，且供本件
      共同常業重利犯行所用之物或所得之物，業據被告戊○○
      於警詢及原審審理時供承在卷，爰併依刑法第38條第1項
      第2款、第3款規定（本條文雖亦經修正，惟僅屬文字之變
      更，實質上並未修正，不生比較適用新舊法之問題，應依
      一般法律適用之原則，直接適用修正後之規定），宣告沒
      收。另附表三所示之甲○○互助會單，已據被告戊○○在
      審理中陳稱是一般之合會資料，與貸款無關；附表三所載
      之阡城公司營利事業登記證，亦僅為被告戊○○有開設阡
      城公司之證明文件，並非其經營地下錢莊業務或私行拘禁
      犯行之工具，更非犯罪所得之物，均無從宣告沒收。核其
      認事、用法均無違誤，量刑亦稱妥適。被告戊○○此部分
      上訴意旨仍執陳詞否認犯行，要無可採；其執此上訴意旨
      任意指摘原判決不當，求予撤銷改判，為無理由，應予駁
      回。
（二）被告戊○○、壬○○、癸○○等3人私行拘禁被害人己○○部分：
      原審就被告戊○○、壬○○、癸○○等3人私行拘禁被害
      人己○○部分，未就卷內事證詳予勾稽，而遽為被告戊○○、壬○○、癸○○此部分無罪之諭知，尚有未洽。檢察
      官上訴意旨，指摘及此，為有理由，應由本院將原判決關
      於被告戊○○、壬○○、癸○○等3人私行拘禁被害人己○○部分撤銷。爰審酌被告被告戊○○係地下錢莊負責人
      為追討債務，竟起意聯絡被告壬○○、癸○○以強押妨害
      被害人行動自由並進而私行拘禁之方式索債，暨衡以其等
      犯罪之動機、目的、手段、參與犯罪之程度、犯罪所生之
      損害，及犯罪後被告3人等皆否認私行拘禁犯行之犯後態
      度等一切情狀，分別量處被告3人等如主文第2項所示之刑
      ，並均諭知易科罰金之標準。末查被告戊○○、壬○○、
      癸○○等3人此部分犯罪均在96年4月24日以前，均合於中
      華民國九十六年罪犯減刑條例之減刑條件，均應依該條例
      第2條第1項第3款之規定，減為有期徒刑3月，並均諭知易
      科罰金之折算標準，以示懲儆。
（三）被告戊○○上開上訴駁回與撤銷改判部分，應合併定執行
      刑如主文第4項所示。
伍、被告癸○○經本院合法傳喚，無正當理由，而不到庭，爰不
    待其陳述，逕行判決，亦此敘明。
據上論結，應依刑事訴訟法第371條、第368條、第369條第1項前
段、第364條，第299條第1項前段，修正前刑法第28條、刑法第
302條第1項、第2條第1項前段、第41條第1項前段、第51條第5款
，中華民國九十六年罪犯減刑條例第2條第1項第3款、第7條、第
9條，判決如主文。
本案經檢察官王金聰到庭執行職務。
中    華    民    國    98    年    8    月    31     日
                  刑事第二十庭審判長法  官  楊貴雄
                                    法  官  高愈杰
                                    法  官  林銓正
以上正本證明與原本無異。
如不服本判決，應於收受送達後10日內向本院提出上訴書狀，其
未敘述上訴之理由者並得於提起上訴後10日內向本院補提理由書
（均須按他造當事人之人數附繕本）「切勿逕送上級法院」。
                                    書記官  張淨
中    華    民    國    98    年    9     月    3     日
附錄：本案論罪科刑法條全文
中華民國刑法第302條
（剝奪他人行動自由罪）
私行拘禁或以其他非法方法，剝奪人之行動自由者，處 5 年以
下有期徒刑、拘役或 3 百元以下罰金。
因而致人於死者，處無期徒刑或 7 年以上有期徒刑，致重傷者
，處 3 年以上 10 年以下有期徒刑。
第 1 項之未遂犯罰之。
附表一：
  ┌──┬────┬─────────────────────────┐
  │編號│被 害 人│被              害              情              形│
  ├──┼────┼─────────────────────────┤
  │1   │丁○○  │於95年2月某日，借款200,000元，每10日1期，每期應給 │
  │    │        │付利息20,000元，於交付借款時先預扣3期之利息，實拿 │
  │    │        │140,000元。                                       │
  ├──┼────┼─────────────────────────┤
  │2   │辛○○  │(1)於94年7月間，借款180,000元，採日日會之方式，以45│
  │    │        │  日為1期，每期利息32,000元，於交付借款時預扣利息 │
  │    │        │  ，實拿148,000元，另須每日平均清償本金4,000元。  │
  │    │        │(2)上開借款後隔數日，復再借款150,000元，每10日1期，│
  │    │        │  每期應給付利息30,000元，於交付借款時預扣1期之利 │
  │    │        │  息，實拿120,000元。                             │
  ├──┼────┼─────────────────────────┤
  │3   │己○○  │(1)於95年4月間某日，借款90,000元，採日日會之方式， │
  │    │        │  以45日為1期，每期利息16,000元，於交付借款時預先 │
  │    │        │  扣除利息，實拿74,000元，另需每日平均清償本金    │
  │    │        │  2,000元。                                       │
  │    │        │(2)上開借款後約隔2日，再借款100,000元，每10日1期， │
  │    │        │  每期應給付利息1萬元。                           │
  ├──┼────┼─────────────────────────┤
  │4   │庚○○  │(1)於94年10月間某日，借款90,000元，採日日會之方式，│
  │    │        │  以45日為1期，每期利息18,000元，於交付借款時預先 │
  │    │        │  扣除利息，故實拿72,000元，另以每日清償本金2,000 │
  │    │        │  元計算，於每3日各清償本金6,000元。              │
  │    │        │(2)於94年11月間某日，以上開方式，再借款90,000元，亦│
  │    │        │  實拿72,000元。                                  │
  │    │        │(3)95年2月間某日，再借款50,000元，每10日為1期，每期│
  │    │        │  應給付利息8,000元。                             │
  ├──┼────┼─────────────────────────┤
  │5   │甲○○  │於95年3月20日借款250,000元，每月應給付利息120,000 │
  │    │        │元，月息48分。（由乙○○擔任連帶保證人，95年6月起 │
  │    │        │無法清償，甲○○已避居國外）                      │
  └──┴────┴─────────────────────────┘
附表二：
  ┌──┬─────────────┬───┬────────────┐
  │編號│物      品      名      稱│數  量│備                    註│
  ├──┼─────────────┼───┼────────────┤
  │1   │電話簿                    │4本   │桃園縣中壢市○○路268號 │
  │    │                          │      │12樓之15查獲（戊○○所有│
  │    │                          │      │）                      │
  ├──┼─────────────┼───┼────────────┤
  │2   │帳簿                      │3本   │同上（戊○○所有）      │
  ├──┼─────────────┼───┼────────────┤
  │3   │空白商業本票              │11本  │同上（戊○○所有）      │
  ├──┼─────────────┼───┼────────────┤
  │4   │空白借據                  │85張  │同上（戊○○所有）      │
  ├──┼─────────────┼───┼────────────┤
  │5   │甲○○簽發之本票          │6張   │同上（戊○○所有）      │
  ├──┼─────────────┼───┼────────────┤
  │6   │丁○○簽發之本票          │2張   │同上（戊○○所有）      │
  ├──┼─────────────┼───┼────────────┤
  │7   │李惠美簽發之本票及借據    │1份   │同上（戊○○所有）      │
  ├──┼─────────────┼───┼────────────┤
  │8   │曾安綺簽發之本票及借據    │1份   │同上（戊○○所有）      │
  ├──┼─────────────┼───┼────────────┤
  │9   │呂逢坤簽發之本票及借據    │1份   │同上（戊○○所有）      │
  ├──┼─────────────┼───┼────────────┤
  │10  │票號AT0000000支票         │1張   │同上（戊○○所有）      │
  ├──┼─────────────┼───┼────────────┤
  │11  │記帳單                    │6張   │同上（戊○○所有）      │
  ├──┼─────────────┼───┼────────────┤
  │12  │戊○○中國信託商業銀行存摺│1本   │同上（戊○○所有）      │
  ├──┼─────────────┼───┼────────────┤
  │13  │戊○○臺北富邦銀行存摺    │1本   │同上（戊○○所有）      │
  ├──┼─────────────┼───┼────────────┤
  │14  │戊○○臺北富邦銀行金融卡  │1張   │同上（戊○○所有）      │
  ├──┼─────────────┼───┼────────────┤
  │15  │行動電話（含SIM卡）       │5支   │同上（其中WINIIA501型及 │
  │    │                          │      │諾基亞3129型行動電話為劉│
  │    │                          │      │碧珠所有，其餘為戊○○所│
  │    │                          │      │有）                    │
  ├──┼─────────────┼───┼────────────┤
  │16  │李惠美簽發之本票及借據    │5份   │臺北縣新莊市○○街81巷4 │
  │    │                          │      │弄6號1樓查獲（戊○○所有│
  │    │                          │      │）                      │
  ├──┼─────────────┼───┼────────────┤
  │17  │甲○○簽發之本票及借據    │3份   │同上（戊○○所有）      │
  ├──┼─────────────┼───┼────────────┤
  │18  │甲○○簽發之借據          │7張   │同上（戊○○所有）      │
  ├──┼─────────────┼───┼────────────┤
  │19  │陳睫簽發之本票及借據      │4份   │同上（戊○○所有）      │
  ├──┼─────────────┼───┼────────────┤
  │20  │駱愛華簽發之本票及借據    │2份   │同上（戊○○所有）      │
  ├──┼─────────────┼───┼────────────┤
  │21  │庚○○簽發之本票及借據    │7份   │同上（戊○○所有）      │
  ├──┼─────────────┼───┼────────────┤
  │22  │子○○簽發之本票及借據    │8份   │同上（戊○○所有）      │
  ├──┼─────────────┼───┼────────────┤
  │23  │范慧敏簽發之本票及借據    │10份  │同上（戊○○所有）      │
  ├──┼─────────────┼───┼────────────┤
  │24  │洪秋萍簽發之本票及借據    │3份   │同上（戊○○所有）      │
  ├──┼─────────────┼───┼────────────┤
  │25  │陳雪琴簽發之本票及借據    │4份   │同上（戊○○所有）      │
  ├──┼─────────────┼───┼────────────┤
  │26  │劉欣怡簽發之本票及借據    │4份   │同上（戊○○所有）      │
  ├──┼─────────────┼───┼────────────┤
  │27  │李憶玲簽發之本票及借據    │4份   │同上（戊○○所有）      │
  ├──┼─────────────┼───┼────────────┤
  │28  │曾安綺簽發之本票及借據    │2份   │同上（戊○○所有）      │
  ├──┼─────────────┼───┼────────────┤
  │29  │張宜蓁簽發之本票及借據    │2份   │同上（戊○○所有）      │
  ├──┼─────────────┼───┼────────────┤
  │30  │陳燕玲簽發之本票及借據    │1份   │同上（戊○○所有）      │
  ├──┼─────────────┼───┼────────────┤
  │31  │何淑禎簽發之本票及借據    │1份   │同上（戊○○所有）      │
  ├──┼─────────────┼───┼────────────┤
  │32  │許巧娟簽發之本票及借據    │1份   │同上（戊○○所有）      │
  ├──┼─────────────┼───┼────────────┤
  │33  │余瑞美簽發之本票及借據    │1份   │同上（戊○○所有）      │
  ├──┼─────────────┼───┼────────────┤
  │34  │葉淑美簽發之本票及借據    │1份   │同上（戊○○所有）      │
  ├──┼─────────────┼───┼────────────┤
  │35  │曾其沁簽發之本票及借據    │1份   │同上（戊○○所有）      │
  ├──┼─────────────┼───┼────────────┤
  │36  │蕭如光簽發之本票及借據    │1份   │同上（戊○○所有）      │
  ├──┼─────────────┼───┼────────────┤
  │37  │董善志簽發之本票及借據    │1份   │同上（戊○○所有）      │
  ├──┼─────────────┼───┼────────────┤
  │38  │廖裕建簽發之本票及借據    │1份   │同上（戊○○所有）      │
  ├──┼─────────────┼───┼────────────┤
  │39  │記帳單                    │5張   │同上（戊○○所有）      │
  ├──┼─────────────┼───┼────────────┤
  │40  │支票影本                  │1張   │同上（戊○○所有）      │
  ├──┼─────────────┼───┼────────────┤
  │41  │林渼惠駕照影本            │1張   │同上（戊○○所有）      │
  ├──┼─────────────┼───┼────────────┤
  │42  │鐘鶴婷駕照影本            │1張   │同上（戊○○所有）      │
  ├──┼─────────────┼───┼────────────┤
  │43  │余瑞美身分證影本          │1張   │同上（戊○○所有）      │
  ├──┼─────────────┼───┼────────────┤
  │44  │何淑禎身分證影本          │1張   │同上（戊○○所有）      │
  ├──┼─────────────┼───┼────────────┤
  │45  │許巧娟身分證影本          │1張   │同上（戊○○所有）      │
  ├──┼─────────────┼───┼────────────┤
  │46  │謝政勳身分證影本          │1張   │同上（戊○○所有）      │
  ├──┼─────────────┼───┼────────────┤
  │47  │葉淑美身分證影本          │1張   │同上（戊○○所有）      │
  ├──┼─────────────┼───┼────────────┤
  │48  │廖裕建簽發之本票          │2張   │同上（戊○○所有）      │
  ├──┼─────────────┼───┼────────────┤
  │49  │甲○○簽發之本票          │3張   │同上（戊○○所有）      │
  ├──┼─────────────┼───┼────────────┤
  │50  │田淑珍簽發之本票          │3張   │同上（戊○○所有）      │
  ├──┼─────────────┼───┼────────────┤
  │51  │林燕玉簽發之本票          │1張   │同上（戊○○所有）      │
  ├──┼─────────────┼───┼────────────┤
  │52  │林渼惠簽發之本票          │1張   │同上（戊○○所有）      │
  ├──┼─────────────┼───┼────────────┤
  │53  │票號 AT0000000號支票      │1張   │同上（戊○○所有）      │
  ├──┼─────────────┼───┼────────────┤
  │54  │空信封袋                  │101個 │同上（戊○○所有）      │
  ├──┼─────────────┼───┼────────────┤
  │55  │陳雪琴、劉欣怡、甲○○、黃│各一張│同上（戊○○所有）      │
  │    │美玉、乙○○、陳睫、李惠美│      │                        │
  │    │、李憶玲、子○○、范慧敏、│      │                        │
  │    │蕭如允、陳燕玲、石彬宏、張│      │                        │
  │    │宜蓁、曾其沁、董善志之身分│      │                        │
  │    │證影本                    │      │                        │
  └──┴─────────────┴───┴────────────┘
附表三：
  ┌──┬─────────────┬───┬────────────┐
  │編號│物      品      名      稱│數  量│備                    註│
  ├──┼─────────────┼───┼────────────┤
  │1   │阡城公司營利事業登記證    │1張   │桃園縣中壢市○○路268號 │
  │    │                          │      │12樓之15查獲（戊○○所有│
  │    │                          │      │）                      │
  ├──┼─────────────┼───┼────────────┤
  │2   │互助會單                  │3張   │台北縣新莊市○○街81巷4 │
  │    │                          │      │弄6 號1 樓查獲（戊○○所│
  │    │                          │      │有）                    │
  └──┴─────────────┴───┴────────────┘


司法院資訊處製作；財團法人民間司法改革基金會備份。
